【裁判字號】    97,訴,1609
【裁判日期】    981106
【裁判案由】    侵權行為損害賠償
【裁判全文】
臺灣士林地方法院民事判決              97年度訴字第1609號
原      告  丁○○
訴訟代理人  丙○○
            乙○
原      告  庚○○
訴訟代理人  己○○
被      告  甲○○
訴訟代理人  戊○○
上列當事人間侵權行為損害賠償事件，本院於民國98年10月23日
言詞辯論終結，判決如下：
    主  文
原告之訴及假執行之聲請均駁回。
訴訟費用由原告負擔。
一、原告主張：
  (一)被告於民國95年10月23日凌晨0 時30分許，駕駛車牌號碼6B
    -6499 號自用小客車（下稱：系爭汽車），沿臺北市○○區
    ○○路2 段內側車道由北向南行駛，途經臺北市○○區○○
    路2 段與大業路452 巷口迴轉時，適原告庚○○騎乘車牌號
    碼CMA-629 號重型機車（下稱：系爭機車）附載原告丁○○
    行經該處，系爭汽車左前車頭與系爭機車右側車身因而發生
    碰撞，致原告庚○○受有胸背、四肢多處擦傷與左足挫傷等
    傷害；原告丁○○則受有右小腿皮下瘀傷、頭皮撕裂傷約4
    公分、四肢多處擦傷與腦震盪等傷害。
  (二)因上開車禍事件，原告丁○○支出醫療費用新臺幣（下同）
    2 萬2,873 元、交通費用1 萬575 元。復因在家休養2 星期
    ，由原告丁○○之母照護，以每日3,000 元之看護費用標準
    計算，受有相當於看護費用之損失4 萬2,000 元。又原告丁○○本就讀大學一年級，因上開創傷及心理壓力而致退學，
    經補習轉學考重新自一年級開始就讀，受有原繳交之一年級
    學費9 萬7,388 元、補習費2 萬9,000 元之損害。又本件事
    故致原告丁○○多處因傷色素沉澱，需待症狀穩定，可施以
    雷射手術治療，約需5 次，每次費用2 萬元，而頭部疤痕之
    除疤手術費用約需1 萬元，另上開頭部疤痕部分無法再生頭
    髮，以植髮方式可茲改善，費用至少8 萬元，就上開部分所
    受體傷及虛耗一年之時間之痛苦，併請求27萬3,612 元之慰
    撫金，以上共計請求47萬5,448元。
  (三)原告庚○○則因上開車禍支出交通費用1 萬6,000 元、系爭
    機車修理費用1 萬2,400 元。復因經1 個月體傷方癒，期間
    由其父母全日照護，以每日3,000 元之看護費用標準計算，
    原告庚○○受有相當於看護費用之損失2 萬1,000 元。且因
    本件事故，致原告考試期間舊疾復發請假，無法應考，致面
    臨被退學之危機，而原告庚○○適逢當兵年齡，故自費補習
    重考入他校，自一年級開始就讀，支出2 萬8,000 元之補習
    費。另原告庚○○因受體傷之苦及事故之驚恐，至今不敢再
    騎機車，且右前手臂及右腿臀部因傷留存疤痕而請求17萬2,
    000 元之慰撫金，以上共計24萬9,400 元。
  (四)為此本於侵權行為法律關係，依民法第184 條第2 項、第19
    3 條第1 項、第195 條第1 項、第196 條規定，訴請被告分
    別賠償原告上開財產上及精神上損害。並聲明：
  1.被告應給付原告丁○○47萬5,448 元，及自起訴狀繕本送達
    翌日起至清償日止，按年息5%計算之利息。
  2.被告應給付原告庚○○24萬9,400 元，及自起訴狀繕本送達
    翌日起至清償日止，按年息5%計算之利息。
  3.願供擔保請准宣告假執行。
二、被告則以：
  (一)本件車禍係因原告庚○○騎乘機車於內線不當超車所致，而
    被告於路口迴轉前，已先暫停且顯示左轉方向燈並看清來往
    車輛，則被告已善盡注意義務並符合交通法規，難謂被告有
    過失而需負侵權行為損害賠償責任。縱認被告需負部份過失
    責任，車禍之肇事主因係被告庚○○，而原告丁○○係搭乘
    原告庚○○所駕車輛之人，原告庚○○係原告丁○○之使用
    人，應有過失相抵之適用。
  (二)另就原告請求金額部分，原告丁○○醫療費用中有關榮星、
    東華中醫診所開立之收據計1 萬3,750 元部份，未據列出治
    療項目，顯不可採。而診斷證明書除97年10月25日由行政院
    國軍退除役官兵輔導委員會台北榮民總醫院（以下簡稱：臺
    北榮總）所開立者外，均非必要。就交通費用部分，因原告
    丁○○並無行動不能之傷，且醫囑休養期間為2 星期，是自
    車禍發生起算2 星期即95年10月23至95年10月30日期間，原
    告丁○○支出之交通費用960 元為合理，而原告丁○○搭乘
    計程車之目的大多搭乘至學校，然大專院校已於96年1 月間
    學期結束，原告丁○○卻仍稱該交通費係往返學校，顯非合
    理，是超過960 元部份應予扣除。就看護費用部分，因原告
    丁○○並未達生活上無法自理或需他人協助之狀態，尚無委
    請看護之必要性，此部分亦不足採。另原告丁○○休學部分
    實與系爭車禍無因果關係。再者，原告丁○○請求之慰撫金
    實屬過高，應以5 萬元為適當。
  (三)就原告庚○○其交通費部分，因原告庚○○所受傷害並無行
    動不便之情，且醫囑休養期間為1 星期，原告庚○○復係於
    95年10月31日始行到校上課，其所受傷害應已無礙，故交通
    費部分顯非必要。看護費用部分，因原告庚○○並未達生活
    上無法自理或需他人協助之狀態，尚無委請看護之必要性，
    此部分亦不足採。而機車修理費部分，應折舊計算之。又原
    告庚○○被退學，與車禍應無因果關係，且原告丁○○請求
    之慰撫金實屬過高，應以2 萬元為適當。
三、兩造不爭執之事實（本院卷第97頁）
  (一)被告於95年10月23日凌晨0 時30分許，駕駛系爭汽車，沿臺
    北市○○區○○路2 段內側車道由北向南行駛，途經臺北市
    北投區○○路○ 段與大業路452 巷口迴轉時，適原告庚○○
    騎乘系爭機車附載原告丁○○行經該處，系爭汽車左前車頭
    與系爭機車右側車身因而發生碰撞，致原告庚○○受有胸背
    、四肢多處擦傷與左足挫傷等傷害；原告丁○○則受有右小
    腿皮下瘀傷、頭皮撕裂傷約4 公分、四肢多處擦傷與腦震盪
    等傷害。
  (二)原告丁○○至少支出醫療費用6,573 元（含95年10月25日證
    明書費200 元），為本件車禍受傷支出必要費用。
  (三)原告丁○○至少支出交通費用960 元（如答辯三狀附件一部
    分），為本件車禍後增加之必要支出。
四、兩造爭點（本院卷第97頁背面）：
  (一)被告就系爭車禍之發生是否有過失？
  (二)原告丁○○就系爭車禍之發生是否與有過失？
  (三)原告丁○○、庚○○各項請求是否必要、合理？
五、茲就上開爭點分述如下：
  (一)被告就系爭車禍之發生是否有過失？
  1.因過失不法侵害他人之權利者，固應負損害賠償責任。但過
    失之有無，應以是否怠於善良管理人之注意為斷者，茍非怠
    於此種注意，即不得謂之有過失（最高法院19年上字第2746
    號判例意旨參照）。是被告就上開車禍之發生是否有過失，
    其爭點即在於被告於車禍發生時，是否有怠於善良管理人之
    注意而致發生碰撞？
  2.經查：
  (1)原告庚○○於事發後之95年10月23日凌晨2 時28分許，在臺
    北榮總即時製作之交通事故談話紀錄陳稱：「我騎乘車號CM
    A-629 號重機沿北投路2 段內側車道北向南方向直行，當時
    燈號為綠燈，我車前有一部自小客（6B-6499） 慢慢直行，
    不知何因而臨停於路口處，約1-2 秒見該車突然慢慢向右偏
    ，我則減速慢行並向左側行駛，當我至該車左前車頭時，該
    車未打方向燈的突然再向左迴轉，我車右前車頭則被該車左
    前車頭撞擊而左側倒地...... 」 等語（臺灣士林地方法院
    檢察署96年度偵字第321 號卷第24頁，上開案卷以下稱：偵
    查卷）。
  (2)被告甲○○於同日凌晨1 時17分許在臺北榮總所製作之交通
    事故談話紀錄則陳稱：「我駕乘6B-6499 自小客，沿北投路
    2 段內側車道北向南行駛，當時號誌為綠燈，我欲迴轉往北
    ，當我至肇事處打亮左側方向燈迴轉時，見一車（CMA-629
    號）自我左前方快速而來，致我左前車頭被該車右側車身撞
    擊......」等語（偵查卷第23頁）。
  (3)證人即事故發生時，駕機車尾隨原告庚○○之後，為原告庚○○高中同學之陳敬典於本院刑事案件審理時結證稱：「（
    當時汽車和庚○○的車，何者在前？）汽車的中間在路的中
    央（即內側與外側車道的中間），而庚○○的機車當時則跟
    在汽車的正後方」、「（到第二個紅綠燈時，庚○○的車位
    於何處？）他的車在中間，快到分向線的地方，我當時仍是
    保持最外側的位置往前」、「（你經過第二個紅綠燈即將發
    生車禍前，汽車如何移動？）他原本打右轉方向燈，並往右
    飄一下，之後又打左轉燈」、「（汽車從打右轉燈轉換到左
    轉燈，時間多長？）只有一下下，因為我感覺他車子在猶豫
    要怎麼走」、「（你經過第二個紅綠燈時，汽車是否已經打
    右轉燈？）還沒有，但之後就打了」、「（剛才所述被告曾
    打右轉燈並往右飄，情形如何？）被告當時往右轉一點點，
    約向右轉小於45度，往右飄後，行走了大約我到審判席的長
    度（約5 公尺）」、「（被告是否之後就馬上改打左轉燈？
    ）是的，打左轉燈之後，被告又繼續往前走了，接著就發生
    車禍了，可能是庚○○認為被告確定不是要往左了，所以就
    超車」，「（被告打左轉燈又往前直走再左轉，情形如何？
    ）就是打右轉燈往前一點點，然後就放慢下來，然後就往左
    切」、「（被告打右轉燈時，有無往右飄？）有，被告就是
    左右不定，被告有往右、打直、再往左」、「（如何確認向
    右飄的角度？）就是靠右一點點」、「（被告車輛向右時，
    被告的車子位於何處？）大約在靠外側車道，距離撞擊的位
    置大約第二個紅綠燈到第三個紅綠燈距離的一半」、「（當
    時被告的車子是否完全在外側車道上？）不是，部分在分向
    線」、「（發生撞擊時，實際發生撞擊點的位置？）被告左
    前車輪壓在雙黃線尖端」、「（被告右飄到發生撞擊，庚○○的機車位置在何處？）在外側車道靠分向線的位置」、「
    （庚○○的機車看到被告汽車的動作後，有無往內側車道騎
    乘或是越過雙黃線的駕駛行為？）庚○○有往外繞想要越過
    被告的車，庚○○的車超車時有騎到雙黃線上，從雙黃線繞
    過去，但沒有騎到對向車道」、「（你的意思是庚○○騎車
    要超車而壓在雙黃線上，剛好被告的車左轉到雙黃線頂點的
    位置，然後就發生車禍，是否如此？）是」、「（車輛打直
    時，庚○○在汽車的何處？）他在汽車的後面」等語（見本
    院96年度交易字第381 號刑事案件審理卷第65至70頁、第72
    頁，上開案卷下稱：刑事審理卷）。
  (4)證人即事發時亦同在現場之洪青文（被告之兄）於本院刑事
    案件審理時證稱：「他們（即被害人）是跟在我弟弟（即被
    告）車子後面，大約維持從（現場）圖上第一個斑馬線至第
    二個斑馬線」、「因為我在事發現場，我雖然沒有看到雙方
    曾經併行過，但被告要左轉時，我有看到對方還強行要超車
    」、「（從被害人跟車在被告汽車後面到超車間，時間多長
    ？）可能只有1 秒鐘，因為被害人一瞬間是要加速過去」、
    「（上次庭期陳述引起你注意的是庚○○的車是換檔的車，
    在庚○○超車時，有無聽到換檔的聲音？）有，而且離我面
    前還滿近的」（刑事審理卷第64頁）。
  (5)本件經臺灣高等法院送請中央警察大學鑑定結果，鑑定單位
    依據現場掉落碎片分布在系爭汽車現場圖（肇事終止位置）
    左前車頭下方及前方的路面上，推定系爭汽車、機車發生初
    始碰撞時，系爭汽車行駛位置約在掉落物分佈位置前的某處
    。又依據系爭汽車左前車頭破損照片，系爭汽車左前輪鋼圈
    蓋中心破裂範圍，由中心處往系爭汽車肇事終止位置左前輪
    的9 點鐘到10點鐘方向分布，外緣碎裂範圍約佔全鋼圈蓋的
    1/12，在輪胎與鋼圈接臨處的胎肚10點鐘方向有撞擊痕，推
    定系爭機車左踏板撞擊系爭汽車左前輪的過程，系爭機車約
    往前行駛0.30公尺，而系爭汽車約往前行駛0.15公尺，即系
    爭機車與系爭汽車發生碰撞時，系爭機車往前的行駛速度約
    為系爭汽車的2 倍。另以系爭機車往前行駛過程左踏板距地
    高度固定，當系爭汽車靜止時被撞其碰撞痕跡起迄點會維持
    在同一水平高度，惟系爭汽車肇事終止位置的左前輪胎肚在
    10點鐘方向有撞擊痕，推定系爭汽車左前輪被碰撞後至少往
    前行駛11/12 圈；審酌事故現場散落物位置、刮地痕跡起點
    與系爭汽車肇事終止位置，推定系爭汽車左前輪被碰撞後約
    往前行駛1.5 公尺（54×3.14×11/12） ，即系爭汽車、機
    車兩車車體發生初始碰觸時，系爭汽車行駛位置約在其肇事
    終止位置後方1.65公尺處，系爭汽車左前車頭約在路口北端
    北向內側車道外側的行人穿越道上（見中央警察大學98年4
    月22日校鑑科字第0970005108號鑑定書第11、12頁，上開鑑
    定書下稱：警大鑑定書）。
  (6)綜合前揭兩造、證人所為陳述，證人證言及鑑定報告之鑑定
    推論，本院認本件車禍可能之發生經過，應係：
  被告於事故發生前駕駛系爭汽車，由南向北行駛在北投路2
    段內側車道，原告庚○○所騎系爭機車則於系爭汽車後方，
    亦行駛於同路段內側車道。
  被告駕駛系爭汽車行經大業路452 巷口前停止線附近，打左
    轉方向燈往左變換行向準備迴轉（被告、證人陳敬典陳述）
    ，同一時間原告庚○○騎乘之系爭機車，在北投路2 段內側
    車道以高於系爭汽車之速度由南向北行駛，欲超越前車，於
    內側車道再向左側行駛，跨越雙黃線欲由系爭汽車左方繞越
    超車。
  當系爭汽車左前車頭已行駛至路口北端北向內側車道外側的
    行人穿越道時，系爭機車則以高於系爭汽車約2 倍的速度駛
    至，系爭機車汽缸右側散熱片上端至下方排氣管下緣間的部
    位及右側踏板，分別撞擊系爭汽車前保險桿左側彎角處及左
    前輪鋼圈蓋中心處，系爭汽車前保險桿左側彎角處被撞斷破
    裂後，左半段被順勢往前推移呈相片所顯示的彎折狀，兩車
    在碰觸過程系爭機車前進力量受阻，車尾順時針擺尾旋轉，
    在兩車碰觸部位分離後，系爭機車車身向左倒於現場圖刮地
    痕起點處（現場圖掉落物分佈情形、汽機車毀損照片、警大
    鑑定書）。
  本件經臺灣高等法院送請中央警察大學鑑定結果，亦同此結
    論，有警大鑑定書附於刑事案卷可稽（刑事審理二審卷第13
    1 頁）。
  3.按汽車行駛時，駕駛人應注意車前狀況及兩車併行之間隔，
    並隨時採取必要之安全措施，道路交通安全規則第94條第3
    項定有明文。如前所述相關行進情形，被告所駕之系爭汽車
    應為前車，原告庚○○同向騎乘機車則為後車，原告庚○○
    欲超越被告所駕系爭汽車時，自應注意車前被告之行車狀況
    ，並採取必要之安全措施。經核：
  (1)依證人陳敬典所述，被告於向左迴車前有打左轉燈，原已行
    駛於內側車道之系爭機車原應減速應變，且依原告庚○○所
    自述，事故發生前被告車速原已甚慢，原告庚○○未注意系
    爭汽車已打左轉方向燈，僅以被告之車可能往右方向行駛且
    車速甚慢，即決定瞬間加速且行駛於雙黃線，甚而穿至對向
    車道自左側超車，而未採取減速慢行或向右變換車道行駛等
    安全措施，以致發生本件車禍。從而，本件肇事原因應係原
    告庚○○未能注意車前狀況，未為週全判斷即率意加速自左
    側超車所致，原告庚○○瞬間加速自左穿越雙黃線超車，駕
    駛前車之被告實難注意原告庚○○所駕後車猝發之舉動。況
    被告駕駛系爭汽車跨越分向線，車身幾已全部進入對向車道
    後，本應集中注意對向有無來車，亦難期待其於此際仍同時
    分神注意尚有違規跨越雙黃線行駛之系爭機車。依前揭說明
    ，尚難認被告有何違反善良管理人注意義務之情。
  (2)如前所述，本件經臺灣高等法院送請中央警察大學鑑定結果
    ，除確認事故發生經過如前2.(6)所述外，就肇事責任之鑑定
    亦認：「一乙機車騎士庚○○騎乘CMA- 629重型機車後載丁○○，在北投路2 段內側車道由南向北行駛，在行經大業路
    452 巷口前違規跨越路中分向限制線侵入對向車道，由在前
    慢行向左迴轉的甲車左側繞越超車而肇事，乙機車騎士庚○○CMA-629 重型機車，因未充分注意車前狀況並違規跨越路
    中分向限制線侵入對向車道，由在前慢行向左迴轉的甲車左
    側繞越超車為肇事原因。二甲車駕駛人甲○○駕駛6B-6499
    號自用小客車，由南向北行駛在北投路2 段內側車道，在行
    經大業路452 巷口前停止線附近往左變換行向準備迴轉屬正
    常行駛應無肇事因素」等語（警大鑑定書第15頁，見刑事審
    理二審卷第133 頁）。
  (3)雖原告否認有何行駛對向車道之情，現場圖係依兩造說詞繪
    製，並非調查證據結果；並謂如前方汽車已打轉左轉燈又已
    迴轉，後方機車本無捨右側而往汽車左側超車之理，遑論甘
    冒危險自對向車道超車云云。惟：
  警大鑑定書依系爭汽車、機車尺寸資料構建車輛平面繪圖樣
    版，比對卷附相片，複核警製現場圖數據，並將現場照片所
    顯示之血跡、油漬位置重建標示，繪製而成之事故現場比例
    圖，其所顯示、推定之碰撞地點仍係在越過雙黃線之人行穿
    越道上（警大鑑定書第9 、12頁，見刑事審理二審卷第127
    、130 頁）。是縱有原告所稱汽車駛離情形，惟現場散落物
    、血跡、油漬位置不可能瞬間改變，是警大鑑定書所重建之
    現場圖，應與事實吻合。
  被告所駕駛系爭汽車打方向燈之事實，原告庚○○是否注意
    及之，本有疑問，是原告所稱前方汽車已打轉左轉燈又已迴
    轉，後方機車本無捨右側而往汽車左側超車之理，前提未必
    正確。又後方機車如欲超越前車，瞬間速度當然需高於汽車
    始得超越，右側車道為機慢車道，本不利於超車，臺灣地區
    機車駕駛人於汽車左側超車情形，衡諸經驗法則，並不少見
    。參以事故發生時為凌晨0 時30分，已過捷運末班車時間，
    原告主張之車輛川流不息情形，未必與事實相符。佐諸被告
    駕駛系爭汽車業已迴轉，顯見當時對向並無來車，此一情形
    當為行駛被告後方之原告庚○○所觀察得知，則原告庚○○
    於深夜時分判斷對向無來車而侵入對向車道以利超車，原非
    少見，當無原告所稱「須冒生命危險」之情。
  (3)綜上，被告駕駛系爭汽車，尚無違背善良管理人注意義務之
    情，應認被告就本件車禍之發生，並無過失。本件縱有原告
    主張民法第184 條第2 項前段違反保護他人法律規定之適用
    ，因被告業已舉證其無違反善良管理人注意義務之過失情節
    ，依民法第184 條第2 項但書規定，被告仍得據以主張免責
    。
  (二)被告就本件車禍之發生並無過失既經本院認定如上所述，被
    告依法無需負損害賠償責任，是前述四、(二)(三)爭點，自無再
    予論述必要。
六、從而，原告就前揭原因事實，本於侵權行為法律關係，訴請
    被告給付原告丁○○47萬5,448 元，給付原告庚○○24萬9,
    400 元，及均自起訴狀繕本送達翌日起至清償日止，按年息
    5%計算之利息，為無理由，應予駁回。又原告之訴既經駁回
    ，其假執行之聲請即失所依據，應併予駁回。
七、本件事證已臻明確，其餘兩造主張、陳述暨所提之證據，經
    審酌均與本院前揭判斷不生影響，爰不一一詳予論述，附此
    敘明。
八、據上論結，原告之訴為無理由，依民事訴訟法第78條判決如
    主文。
中    華    民    國    98    年    11    月    6     日
                  民事第一庭  法  官  王本源
以上正本證明與原本無異。
如對本判決上訴，應於判決送達後20日內向本院提出上訴狀。
中    華    民    國    98    年    11    月    16    日
                              書記官  陳淑女


司法院資訊處製作；財團法人民間司法改革基金會備份。
